【裁判字號】    97,消債更,1251
【裁判日期】    971104
【裁判案由】    更生事件
【裁判全文】
臺灣臺南地方法院民事裁定          97年度消債更字第1251號
聲  請  人
即  債務人  劉  蔆
代  理  人  徐豐益律師
上列當事人因消費者債務清理事件聲請更生，本院裁定如下：
    主  文
聲請駁回。
聲請程序費用由聲請人負擔。
    理  由
一、按債務人對於金融機構因消費借貸、自用住宅借款、信用卡
    或現金卡契約而負債務，在聲請更生或清算前，應提出債權
    人清冊，以書面向最大債權金融機構請求協商債務清償方案
    並表明共同協商之意旨；又按自債務人提出協商請求之翌日
    起逾三十日不開始協商，或自開始協商之翌日起逾九十日協
    商不成立，債務人得逕向法院聲請更生或清算，消費者債務
    清理條例（下稱消債條例）第151條第 1項及第153條分別定
    有明文。揆諸前揭第151條第1項立法意旨無非認債務人對於
    金融機構因前開原因所負欠債務，其法律關係較為單純明確
    ，金融機構並已訂有債務協商機制，如能協商成立，債務人
    不需依消債條例聲請更生或清算，可疏減法院負擔，有效分
    配司法資源，並使債務人得自主解決其債務，爰就此部分採
    行協商前置主義。是以，債務人對於金融機構因消費借貸等
    原因而負債務者，仍須先以書面向最大債權金融機構提出協
    商請求，又依同條例第 153條規定，亦僅於金融機構逾期不
    開始協商或協商不成立後，始得逕向法院聲請更生或清算。
    再按聲請更生或清算不合程式或不備其他要件者，法院應以
    裁定駁回之，但其情形可以補正者，法院應定期間先命補正
    ，復為同條例第8條所明定。
二、本件聲請意旨略以：聲請人即債務人劉  蔆有不能清償債務
    情事，於民國97年 5月27日向最大債權金融機構元大商業銀
    行發函提出協商請求，元大商業銀行於97年6月9日以申請文
    件不符規定通知退件，聲請人即於97年9月1日寄發補件函，
    並隨函檢附(1)勞保投保資料表暨異動表、(2)財產清冊收支狀
    況說明（第三項已具明）、(3)國稅局核發財產歸屬清單、95
    、96年綜合所得稅清單、(4)薪資證明文件（第一項已具明）
    、(5)債權人清冊前函已附、(6)身分證正反面影本、(7)戶籍謄
    本、(8)前置協商申請書七大表格文件予元大商業銀行申請協
    商，但該行於97年9月2日發前置協商補件通知函予聲請人進
    行第二次補件，聲請人隨即於97年9月8日發第二次補件函至
    元大商業銀行，並向該行表明(1)第三項，金融機構債權人清
    冊正本（新申請債權人清冊聯徵中心七日內南部地區根本無
    法中請到）、(2)母之全戶戶藉謄本、(3)本人之戶藉謄本、(4)
    母、兄之96年綜合所得稅所得資料清單，但該行又於97年 9
    月10日發前置協商補件通知函予聲請人進行第三次補件，該
    行於97年 9月23日以書面前置協商退件通知函告知申請文件
    不符成立退件，聲請人又依據最大債權銀行元大商業銀行來
    函辦理第三次補件，並於97年 9月26日發第三次補件函至最
    大債權金融機構元大商業銀行，並向該行表明(1)前置協商申
    請書、(2)近一個月金融機構債權人清冊、(3)薪資證明，收入
    切結書、(4)前置協商申請人財產及收支狀況說明書，該行於
    97年 9月30日收受上函，歷經該行百般刁難，屢次補件要求
    申請文件不一至今尚未收到該行補件或退件通知函。按依消
    債條例第151條第1項、第2項、第3項及施行細則第43條規定
    ：受請求協商之最大債權金融機構（即元大銀行）應依債務
    人提出之協商請求，通知全體債權人與債務人為債務清償之
    協商，並表明共同協商之意旨，是則元大商業銀行依消債條
    例第 153條規定，自聲請人提出協商請求之翌日起逾30日不
    開始協商，或自開始協商之翌日起逾90日協商不成立，債務
    人得逕向法院聲請更生或清算，爰提起本件更生之聲請等語
    。
三、本件聲請人雖主張：因有對於金融機構因消費借貸、現金卡
    及信用卡契約而負債務，且曾發函向最大債權金融機構元大
    商業銀行請求共同協商債務清償方案，該函並經該銀行於97
    年 5月28日收受，聲請人並經二次補正相關申請文件，然該
    行復第三次通知補件，而屢次補件要求申請文件不一，至今
    尚未收到補件或退件通知函，且遲未依法以書面告知聲請人
    及其它債權銀行達成共同協商，本件顯然自聲請人提出協商
    請求之翌日起逾30日不開始協商，或自開始協商之翌日起逾
    90日協商不成立，聲請人自得逕向法院聲請更生或清算云云
    ，惟查：
  (一)為落實協商前置程序，促其能發揮債務人自主解決其債務，
    疏減法院負擔，有效分配司法資源之立法目的，使受理協商
    之金融機構能正確掌握債務人之財產、收入、業務及信用狀
    況，及參與協商之金融機構得及時取得資訊，並使債權人、
    債務人雙方得充分溝通，以順利進行協商程序，受理協商之
    最大金融機構自得要求債務人正確詳實提出及陳報其相關財
    產、收入等資料文件。準此，中華民國銀行公會（下稱銀行
    公會）為使協商前置程序順利並快速進行，擬定相關所需文
    件說明：包括(一)前置協商申請書。(二)身分證正反面影本。(三)
    申請人財產及收支狀況說明書。(四)債權人清冊。(五)近 2年綜
    合所得資料清單及最近1個月核發財產資料。(六)近3個月薪資
    證明（如無證明請出具收入切結書）。(七)勞工保險投保資料
    表及明細（如無資料可免提供），並於網路上公告、備妥相
    關申請表格供債務人下載使用，經核，前開文書既屬達成協
    商所必要審核文件（包含為確認「確為債務人本人申請協商
    」及「可能履行之協商內容」等），且已較債務人向法院聲
    請更生或清算時所應提出及檢附文件簡便（應無提出之困難
    性），並於協商不成立後可挪作聲請更生或清算應提出文件
    之一部。且參以，協商前置之立法意旨既在疏減法院負擔，
    而責由最大債權銀行介入以求當事人間之自主解決債務，則
    最大債權銀行於適當範圍內通知債務人配合提出相關文件，
    以減輕最大債權銀行依法授權調取（詳消債條例第151條第2
    項）之不便，堪認係符衡平原則而無不妥之處。亦即銀行公
    會所訂前述應檢附之文件，雖較法律所規定之內容煩瑣，但
    仍有其必要，並易促成協商方案形成。
  (二)查本件聲請人於提出本件聲請前，即應依法先以書面向最大
    債權金融機構提出協商請求，於金融機構逾期不開始協商或
    協商不成立後，始得向法院為聲請更生，然聲請人於97年 5
    月27日向元大商業銀行申請前置協商程序，僅提出債權人清
    冊，元大商業銀行依銀行公會規定通知聲請人補件，聲請人
    仍有遺漏文件未補，元大商業銀行再於97年9月2日通知補件
    ，聲請人遂於97年 9月30日補足文件，並為元大商業銀行直
    接收件受理中，且將於97年10月底前審查完成等情，此經本
    院依職權向有債權人元大商業銀行股份有限公司查明屬實，
    有該銀行97年10月24日民事陳報狀暨該陳報所附之案件資料
    查詢 3張在卷可稽，足見本件已經最大債權人元大商業銀行
    股份有限公司受理而開始協商程序，自無所謂逾消費者債務
    清理條例第 153條所規定之30日期間不開始協商之情形。又
    查，本件經最大債權人元大商業銀行股份有限公司通知聲請
    人補正合法申請文件，經聲請人於於97年 9月30日補正資料
    齊全而開始協商程序之翌日即97年10月 1日起至聲請人於97
    年10月16日向本院聲請更生時，顯尚未逾90日，亦與上開第
    153 條所規定自開始協商之翌日起逾90日協商不成立之要件
    不符。是以，聲請人主張本件顯然自聲請人提出協商請求之
    翌日起逾30日不開始協商，或自開始協商之翌日起逾90日協
    商不成立，聲請人自得逕向法院聲請更生或清算云云，尚屬
    無稽，不足採信。
  (三)至聲請人主張：元大商業銀行屢次補件要求申請文件不一云
    云，然觀諸元大商業銀行三次補正通知函所要求具備之文件
    ，包括：(一)前置協商申請書。(二)近 1個月金融機構債權人清
    冊正本。(三)近 3個月薪資證明（如無證明請出具收入切結書
    ）。(四)前置協商申請人財產及收支狀說明書等事項，均屬相
    同，並無聲請人所稱：元大商業銀行屢次補件要求申請文件
    不一之情。況且，元大商業銀行對聲請人未具備上開申請文
    件之處理方式，亦非逕為不予受理，乃多次通知補正，此為
    兩造所不爭執，而消費者債務清理條例所定之債務協商機制
    或更生、清算程序，均係為使債務人得依該條例所規定之程
    序清理其債務，使其有重生之機會，基於該條例之立法良意
    ，則聲請人更應本於最大之誠意，以配合程序之順利進行，
    是聲請人主張屢次補件要求申請文件不一云云，亦非可採。
五、綜上所述，本件既已經最大債權金融機構元大商業銀行受理
    而開始進行協商，並無消債條例所規定之30日期間不開始協
    商之情形，而自開始協商之翌日起亦尚未逾逾90日協商不成
    立，是則聲請人本件聲請，與消費者債務清理條例第 153條
    、第 151條之要件，自有未合，且上開欠缺又屬無從補正。
    從而，揆諸前揭說明，應駁回其更生之聲請，爰依消債條例
    第8條前段之規定，裁定如主文。
中    華    民    國    97    年    11    月     4    日
                  民事第一庭    法  官  蔡美美
以上正本係依原本作成。
如不服本裁定，應於裁定送達後10日內，以書狀向本院提出抗告
，並繳納抗告費新臺幣壹仟元。
中    華    民    國    97    年    11    月     5    日
                                書記官  謝明達


司法院資訊處製作；財團法人民間司法改革基金會備份。
